【裁判字號】    98,交聲,3796
【裁判日期】    981013
【裁判案由】    聲明異議
【裁判全文】
臺灣臺中地方法院交通事件裁定        98年度交聲字第3796號
原處分機關  交通部公路總局臺中區監理所臺中市監理站
異議人即
受處分人    甲○○
上列受處分人因違反道路交通管理處罰條例案件，對於交通部公
路總局臺中區監理所臺中市監理站於民國98年10月5日所為之處
分（裁監機違字第裁61-HD0000000號裁決書）聲明異議，本院裁
定如下：
    主    文
原處分關於罰鍰新台幣肆萬伍仟元部分撤銷。
前項撤銷部分，甲○○不罰。
    理    由
一、原處分機關交通部公路總局臺中區監理所臺中市監理站係以
    ：本件異議人即受處分人甲○○（下稱受處分人）於民國97
    年9月21日騎乘PUF-393號重機車於違規地點，因「酒後騎機
    車，經呼氣酒測值為1.0MG/L」之違規，經臺中縣警察局烏
    日分局五光派出所以中縣警交字第HD0000000號通知單舉發
    。本站遂於98年10月5日以裁監機違字第裁61-HD0000000號
    裁決書處罰鍰新臺幣4萬5000元整，吊扣機車駕駛執照12個
    月，施以道安講習（97年10月5日已執行吊扣機車駕駛執照
    12個月、簽收道安講習單）。罰鍰部分僅依臺灣臺中地方法
    院檢察署中檢惠文字第0951000284號函及交通部交路字第09
    50006986號函示，依依道路交通管理處罰條例第35條及警方
    舉發之違規事實裁處等語。
二、本件受處分人聲明異議意旨略以：緩起訴已期滿，申請一罪
    不二罰，監理單位卻再裁處罰鍰，爰聲明異議請求予以免罰
    等語。
三、按汽車駕駛人，駕駛汽車經測試檢定有酒精濃度超過規定標
    準者，處1萬5000元以上6萬元以下罰鍰，並當場移置保管其
    車輛及吊扣其駕駛執照一年；汽車駕駛人有飲用酒類後其吐
    氣所含酒精濃度超過每公升0.25毫克以上者，不得駕車，道
    路交通管理處罰條例第35條第1項第1款、道路交通安全規則
    第114條第2款及違反道路交通管理事件統一裁罰標準表分別
    定有明文。而本件異議人甲○○確有上開酒後駕車，且酒測
    值換算呼氣濃度值達每公升1.0毫克之違規事實，不僅為其
    所是認，並有舉發違反道路交通管理事件通知單影本一紙在
    卷可憑。從而，員警以受處分人有違反道路交通管理處罰條
    例第35條第1項第1款規定之行為，製作上開舉發違反道路交
    通管理事件通知單予以舉發，嗣經原處分機關交通部公路總
    局臺中區監理所臺中市監理站於98年10月5日，以裁監稽違
    字第裁61-HD0000000號裁決書，裁處受處分人罰鍰4萬5000
    元，並吊扣機車駕駛執照12個月，施以道安講習，於法固屬
    有據。
四、惟按94年2月5日公布，95年2月5日施行之行政罰法第26條規
    定：「一行為同時觸犯刑事法律及違反行政法上義務規定者
    ，依刑事法律處罰之，但其行為應處以其他種類行政罰或得
    沒入之物而未經法院宣告沒收者，亦得裁處之。前項行為如
    經不起訴處分或為無罪、免訴、不受理、不付審理之裁判確
    定者，得依違反行政法上義務規定裁處之」。所稱其他種類
    行政罰，係指違反行政法上之義務應受裁罰性之不利處分，
    依行政罰法第2 條規定，包括限制或禁止行為之吊扣證照處
    分。而行政罰法第26條之立法目的則明白揭示：「一、一行
    為同時觸犯刑事法律及違反行政法上義務規定時，由於刑罰
    與行政罰同屬對不法行為之制裁，而刑罰之懲罰作用較強，
    故依刑事法律處罰，即足資警惕時，實無一事二罰再處行政
    罰之必要。且刑事法律處罰，由法院依法定程序為之，較符
    合正當法律程序，應予優先適用。但罰鍰以外之沒入或其他
    種類行政罰，因兼具維護公共秩序之作用，為達行政目的，
    行政機關仍得併予裁處，故為第1 項但書規定。二、前述行
    為如經檢察官為不起訴處分或法院為無罪、免訴、不受理或
    不付審理（少年事件）之裁判確定，行政罰之裁處即無一事
    二罰之疑慮，故第2 項規定此時仍得依違反行政法上義務之
    規定裁處」。本件受處分人上開酒後駕車除構成道路交通管
    理處罰條例第35條第1項第1款之交通違規事由外，亦已合於
    刑法第185條之3服用酒類不能安全駕駛動力交通工具而駕駛
    罪之構成要件，是道路交通主管處罰機關除有上開行政罰法
    第26條第1 項但書之規定，得處以其他種類行政罰之情形外
    ，關於罰鍰部分，即應依同條第1 項前段及道路交通管理處
    罰條例第10條之規定，移送地方法院檢察署處理，於移送後
    ，非有行政罰法第26條第2 項所定不起訴等事由，得依違反
    行政法上義務之規定裁處者，即不得再依道路交通管理處罰
    條例第35條第1項第1款之規定裁處行為人罰鍰之行政罰。
五、茲有疑義者，乃緩起訴處分是否可與行政罰法第26條第2 項
    之「不起訴處分」等同視之，而認行為人經檢察官為緩起訴
    處分後，仍得依道路交通管理處罰條例第35條第1項第1款之
    規定，裁處行為人罰鍰之行政罰：
（一）按被告於緩起訴期間內，有左列情形之一者，檢察官得依
    職權或依告訴人之聲請撤銷原處分，繼續偵查或起訴：一、
    於期間內故意更犯有期徒刑以上刑之罪，經檢察官提起公訴
    者。二、緩起訴前，因故意犯他罪，而在緩起訴期間內受有
    期徒刑以上刑之宣告者。三、違背第253條之2第1 項各款之
    應遵守或履行事項者。檢察官撤銷緩起訴之處分時，被告已
    履行之部分，不得請求返還或賠償，刑事訴訟法第253條之3
    定有明文。故檢察官為緩起訴處分後，於緩起訴猶豫期間內
    ，仍可對行為人繼續觀察，如行為人顯無反省警惕之情，或
    根本欠缺反省警惕之能力，檢察官即得依職權或告訴人之聲
    請，將緩起訴處分撤銷。準此，行為人於緩起訴處分之猶豫
    期內，將來是否會被檢察官起訴，尚未能終局確定，即緩起
    訴處分在猶豫期間內，仍不具有實質確定力。若行為人嗣經
    檢察官撤銷緩起訴處分，則將面臨刑事追訴處罰，依行政罰
    法第26條第1 項之規定，已不得再行裁處行為人罰鍰，自不
    待言；惟在行為人確實遵守並履行各項緩起訴條件之情形，
    除非合於刑事訴訟法第260 條所定情形之一，否則行為人即
    無再就同一案件遭受刑事訴追之虞，然行為人已因上開緩起
    訴處分而剝奪其財產權，主觀上前揭金錢給付義務亦具有強
    制性、懲罰性，雖不若易科罰金係以支付金錢作為自由刑之
    替代，惟經由緩起訴處分條件之履行使其免於遭檢察官發動
    起訴程序，仍具有替代刑罰之效果，廣義而言，應屬「實質
    刑事法律處罰」，而有行政罰法第26條第1 項「一事不二罰
    」規定之適用。
（二）法務部95年5 月25日法律字第0950700393號函雖謂：行政
    罰法第26條第2 項所稱「不起訴處分」包括「緩起訴處分」
    在內等語。惟行政罰法於94年2月5日公布時，刑事訴訟法早
    於91年2月6日即已增訂公布關於緩起訴處分之規定。換言之
    ，在行政罰法第26條立法之時，刑事訴訟法已有緩起訴之制
    度，然行政罰法第26條明文列舉不起訴處分、無罪、免訴、
    不受理判決、不付審理之裁判，卻未將緩起訴處分列入，顯
    係有意排除緩起訴處分之適用；況行政罰法第26條第2 項之
    規定，係課予人民不利益之羈束處分，自須法有明文始得為
    之，茲行政罰法第26條第2 項，既未明列「緩起訴處分」，
    自不得逕就性質不盡相同之「不起訴處分」為擴張解釋，以
    作為處罰之依據。
（三）綜上，自行政罰法第26條規定之立法意旨為有利於受處分
    人之解釋，宜認應受行政裁罰之行為，關於「罰鍰」部分，
    同一事實如經緩起訴處分確定者，亦有行政罰法第26條第1
    項所定一事不二罰原則之適用。
六、從而，受處分人上開酒後駕車之行為，既因該當刑法第185
    條之3公共危險罪之構成要件，而經臺灣臺中地方法院檢察
    署檢察官以97年度速偵字第4233號緩起訴處分確定，命受處
    分人應於收受臺灣臺中地方法院檢察署檢察官緩起訴處分命
    令通知書之日起6個月內，向國庫支付新台幣5萬元，且受處
    分人已於98年5月12日繳予上開單位5萬元整，有臺灣臺中地
    方法院檢察署檢察官緩起訴處分命令通知書及臺灣臺中地方
    法院檢察署自行收納款項統一收據影本各1份附卷可稽。依
    上開說明，原處分機關於罰鍰4萬5000元部分，依行政罰法
    第26條第1項前段規定，即應依刑事法律處罰之，已無再依
    上開道路交通管理處罰條例第35條第1項第1款裁處行政罰鍰
    之餘地，受處分人據以聲明異議為有理由，原處分就此部分
    應予撤銷，另由本院為受處分人不罰之諭知。至於原處分關
    於吊扣機車駕駛執照部分，則係預防將來再犯危險之管制罰
    ，而有別於前揭針對已發生違規事實科處罰鍰之行政秩序罰
    ，屬行政罰法第26條第1項但書所稱之「其他種類行政罰」
    ，原處分機關仍得依道路交通管理處罰條例第35條第1項第1
    款併予裁處，惟受處分人就此部分並未聲明異議，自非本院
    審酌之範圍，附此敘明。
    據上論斷，應依道路交通管理處罰條例第87條第2項，道路
    交通案件處理辦法第20條規定，裁定如主文。
中    華    民    國    98    年    10    月    13   日
                       交通法庭   法  官  吳幸芬
以上正本證明與原本無異。
如不服本裁定，應於收受送達後5日內向本院提出抗告狀。（應
附繕本）
中    華    民    國    98    年    10    月    13   日
                                  書記官  黃毅皓


司法院資訊處製作；財團法人民間司法改革基金會備份。
